臺灣彰化地方法院民事判決　96年度訴字第200號
原　　　告　甲○○
　　　　　　　　　　　　之3
訴訟代理人　蔡壽男律師
被　　　告　彰化縣政府
法定代理人　乙○○
被　　　告　彰化縣立大城國民中學
法定代理人　丙○○
共　　　同
訴訟代理人　葉玲秀律師
上列當事人間請求拆屋還地事件，本院於民國96年8月7日言詞辯
論終結，判決如下：
    主      文
原告之訴及假執行之聲請駁回。
訴訟費用由原告負擔。
    事實及理由
一、原告主張坐落彰化縣大城鄉○○段596、599及602地號土地
    （重測前為大城段304－1、303、301－1地號，下合稱系爭
    土地）為原告所有，詎被告未經原告同意，擅自占有系爭土
    地興建如附圖所示建物使用，因無正當權源，自屬無權占有
    ，經以存證信函催告被告拆屋還地未果，爰本於所有權之作
    用，提起本件訴訟請求被告拆除地上物，將土地交還原告，
    並聲明：
（一）被告應將坐落系爭596地號土地上如附圖所示1部分磚造倉
      庫面積137.87平方公尺、2部分鋁架車棚面積109.20平方
      公尺、3部分鐵架六角涼亭面積171.05平方公尺、4部分花
      棚面積24.06平方公尺、5部分加強磚造二層樓教室面積26
      0. 89平方公尺、6部分磚造平房宿舍面積452.68平方公尺
      之建物拆除將土地交還原告。
（二）被告應將坐落系爭599地號土地上如附圖所示7部分鋁架車
      棚及磚造警衛室面積152.22平方公尺、8部分鋁架車棚面
      積11.93平方公尺、9部分加強磚造二層樓教室面積783.35
      平方公尺之建物拆除將土地交還原告。
（三）被告應將坐落系爭602地號土地上如附圖所示10部分加強
      磚造二層樓教室面積584.67平方公尺、11部分加強磚造三
      層樓教室面積720.12平方公尺、12部分鐵架車棚面積130.
      07平方公尺、13部分鋁架車棚面積179.91平方公尺之建物
      拆除將土地交還原告。
（四）願供擔保請准宣告假執行。
（五）訴訟費用由被告負擔。
二、對被告抗辯之陳述：
（一）原告與訴外人彰化縣大城鄉公所（下稱大城鄉公所）成立
      買賣契約，出賣之土地僅有坐落彰化縣大城鄉○○段301
      、302、304地號土地（重測後為東城段601、600、594地
      號），上開三筆土地均已於民國（下同）68年6月30日以
      買賣（或誤為地目變更）為原因，並於70年12月2日移轉
      登記為大城鄉公所所有。
（二）被告辯稱原告早已先後於50、51年間出售1甲地面積，及
      於57年間出售2分地面積，將系爭土地售予大城鄉公所，
      被告並非無權占有云云，顯不實在，自無可採，理由如下
      ：
　　１按「當事人締結不動產買賣之債權契約，固非要式行為，
      惟對於買賣契約必要之點，即價金與標的物之意思表示必
      須一致，否則其契約即難謂已成立」，最高法院69年台上
      字第1710號著有判例。又大城鄉公所為政府機關，有關購
      買土地，事涉預算支出，必須預先提出詳細計劃書，經該
      鄉民代表會通過，並與出賣人訂立書面買賣契約書據以執
      行。而有關購地預算之支出，依法應登載於相關帳冊，並
      永久保存，以供查核。查被告對於原告究竟如何於50、51
      年間及57年間分別出賣系爭三筆土地其中那一特定部分之
      1甲地面積及那一特定部分之2分地面積，及各就若干價金
      ，與大城鄉公所意思表示業已一致之事實，並未提出購地
      計劃書、買賣契約書及相關帳冊資料等具體事証，以實其
      說，空言抗辯，自難採信。
　　２依土地登記謄本記載，上開出售大城鄉公所之三筆土地，
      重測前總面積為9,353平方公尺（即3,164＋3,419＋2,77
      0＝9,353），重測後總面積為9,245.78平方公尺（即3,18
      4.69＋3,385.41＋2,675.68＝9,245.78）。至於系爭土地
      ，重測前總面積為9,737平方公尺（即4,144＋2,587＋3,
      006＝9,737），重測後總面積為9,609.68平方公尺（即4,
      081.25＋2,600.67＋2,927.76＝9,609.68）。上開六筆土
      地重測前之總面積高達19,090平方公尺（即9,353＋9,737
      ＝19,090），重測後之總面積亦高達18,855.46平方公尺
      （即9,245.78＋9,609.68＝18,855.46），並非被告所稱
      之共計1甲2分地。故被告辯稱原告分別於50、51年間及57
      年間分二次出售上開六筆土地面積共計1甲2分地給大城鄉
      公所云云，並提出無証據力由被告大城國中自行制作之「
      校地使用計劃表」，以附合其說，均不實在，自無可採。
　　３又原告於68年6月30日出售大城鄉公所之三筆土地，其總
      面積高達9,353平方公尺（即3,164＋3,419＋2,770＝9,35
      3），已如前述。而9,353平方公尺折合9.00000000分，並
      非8分地。被告辯稱大城鄉公所於68年間再向原告增購8分
      地云云，亦與事實不符。
　　４依卷附系爭土地沿革表及土地登記謄本記載，系爭596地
      號土地於重測前之56年12月4日即已分割為304及304－1地
      號兩筆；系爭602地號土地於重測前之56年12月4日亦已分
      割為301及301－1地號兩筆。茍如被告所辯，大城鄉公所
      向原告購買重測前之301、302及304地號三筆土地之前，
      已另向原告購買系爭土地云云，則於70年11月28日申辦重
      測前之301、302及304地號土地所有權移轉登記時，何以
      並未要求原告一併辦理系爭土地之所有權移轉登記？嗣後
      亦從未向原告請求辦理？衡之事理，顯有違背，足証被告
      所辯不實在。
　　５被告雖提出67年9月9日「彰化縣大城鄉公所辦理國中校地
  　　登記協調會記錄（第一次）」及67年12月16日「彰化縣大
    　城鄉公所辦理有關國中校地事宜第二次協調會會議記錄」
      。惟按手寫會議紀錄之速度，衡之經驗法則，殊難與發言
      者連續陳述之速度同步。綜觀被告所提之上開兩份手寫會
      議紀錄，竟與發言者連續陳述之速度同步，且文筆流暢，
      並無挖補或增刪情事，則上開兩份會議紀錄，顯非當場製
      作，而係記錄者於散會後自行整理製作甚明。故原告否認
      有關會議紀錄內容之真正。請命被告提出該二次會議紀錄
      之正本及錄音帶，以供核對是否真正。
　　６退萬步言之，縱認上開二次協調會議紀錄內容為真正，亦
　　　僅屬試行調解性質，最後並未調解成立，即雙方對於買賣
  　　契約必要之點，即價金與標的物之意思表示並不一致，自
    　難認系爭土地之買賣契約業已成立。至於所謂第一次協調
      會議紀錄之結論雖謂：「以前公所向吳先生分兩批購買的
      國中校地，以1甲2分計算。扣除原有土地面積，即為第三
      次購買之校地面積」云云。惟查系爭三筆土地重測前總面
      積為9,737平方公尺，已如前述。該9,737平方公尺折合僅
      1.000000000甲，並非1甲2分。則大城鄉公所如何分兩次
      向原告購買系爭1甲2分土地？每次價金各若干？又不到1
      甲2分之土地，如何能以1甲2分計算？均未見該結論說明
      清楚，顯見該結論與事實不符，自無可採。另所謂第二次
      協調會議紀錄之決議，亦有上述情形，且未經原告同意，
      自無拘束原告之效力。
　　７被告另提出所謂原告於68年3月3日出具之同意書，惟原告
      否認其真正，請命被告提出該同意書之正本，以供核對。
      退而言之，縱認該同意書為真正，惟該同意書充其量亦僅
      能証明原告有意出售重測前之301、302、303及304地號四
      筆土地予大城鄉公所而已。嗣雙方對於其中系爭重測前之
      303地號土地，因買賣標的物及價金之意思表示無法一致
      ，致未成立買賣契約。另系爭重測前之301－1及304－1地
      號土地，早於56年12月4日即分別自301及304地號分割而
      出，自不在該同意書同意出售之土地範圍內，亦甚明確。
      故上開彰化縣政府函及同意書並不能證明原告與大城鄉公
      所就系爭土地已成立買賣契約，而為有利於被告之認定。
（三）退萬步言之，被告所稱原告已於50、51年間將1甲地面積
      之系爭土地出售給大城鄉公所云云，縱令屬實，惟按「私
      有農地所有權之移轉，其承受人以承受後能自耕者為限」
      ，又「以不能之給付為契約標的者，其契約為無效」，修
      正前土地法第30條及民法第246條第1項前段分別定有明文
      。次按「土地法第三十條規定，私有農地所有權之移轉，
      其承受人以承受後能自耕者為限，而此項承受人自耕能力
      之有無，縱未經當事人主張或抗辯，法院亦應先為調查認
      定，以為判斷之依據，倘承買人並無自耕能力而竟承買私
      有農地，即係以不能之給付為契約標的，依民法第二百四
      十六條第一項前段之規定，其契約為無效」（參照最高法
      院64年台上字第1352號判例）。查系爭土地原屬私有農地
      ，係分別於64年9月4日、56年12月4日及64年9月5日因「
      地目等則調整」而變更登記為建地。並於69年2月21 日經
      實施「大城都市計畫」變更為學校用地。被告所辯縱令屬
      實，亦因大城鄉公所為政府機關，並無自耕能力，竟於50
      、51年間向原告承買私有農地，即係以不能之給付為契約
      標的，依民法第246條第1項前段規定，其契約為無效，則
      被告占用系爭土地，仍無正當權源，自屬無權占有。
三、被告則聲明：原告之訴駁回，訴訟費用由原告負擔。如受不
    利判決，願供擔保免為假執行。其陳述略以：
（一）本件原告雖現為系爭三筆土地之所有權人，然原告已將系
      爭土地出售與大城鄉公所，被告占用系爭土地並非無權占
      有，原告自不得依民法第767條規定，要求被告將建物拆
      除後返還系爭土地予原告。
（二）系爭土地北面之東城段594、600及601地號等三筆土地，
      現亦為被告大城國中之校地，並登記為大城鄉公所所有，
      與系爭土地均是原告陸續出售與大城鄉公所，其中約於50
      、51年間出售1甲地之面積，嗣再於57年間出售2分地之面
      積，然當時因故未辦理前揭二次共計1甲2分地之土地所有
      權移轉登記，嗣為解決移轉登記事宜，大城鄉公所曾邀集
      相關人員召開協調會，原告亦參與協調會，由會議發言紀
      錄所載得以證明被告大城國中現校地所在之土地（含系爭
      土地及東城段594、600及601地號等三筆土地），除先前
      已向原告購得共計1甲2分地之面積外，68年間再增購8分
      地，共計約2甲地，足證被告並非無權占用。
（三）又大城鄉公所根據與原告協調之內容報請被告彰化縣政府
      核定，彰化縣政府於68年4月10日以68彰府教國字第42824
      號函覆被告大城國中，函文主旨載明「核定貴校收購校地
      （補足兩甲）預撥款490,000元，請攜據向本府教育局洽
      辦領款手續，尚不足款依據協議由地方籌款配合，希查照
      。」等語，而大城鄉公所亦同意編列預算負擔大城國中收
      購校地超出公告地價部分之3分之1配合款。
（四）原告嗣後為履行買賣契約乃將大城鄉○○段594、600及60
      1地號等三筆土地（重測前分別為大城段304、302及301地
      號）移轉登記與大城鄉公所，惟不知何故一直未將系爭土
      地所有權移轉登記與大城鄉公所，但原告對於買賣契約之
      存在知之甚詳。且原告於大城鄉尚有多筆土地，幾十年來
      對被告於系爭土地興建地上物之現況應有所知悉，若系爭
      土地為被告無權佔用，原告又豈會事隔40多年始主張權益
      。原告訴請被告拆屋還地，實無理由。
四、本件原告主張系爭土地登記為其所有，目前由被告大城國中
    興建如附圖所示地上物供學校使用等事實，為被告所不爭執
    ，並經會同彰化縣二林地政事務所測量人員勘測現場屬實，
    且有土地登記謄本及土地複丈成果圖在卷可稽，堪信此部分
    事實為真正。
五、被告則以原告已將系爭土地及系爭土地北面之東城段594、6
    00及601地號（重測前為大城段301、302、304地號）等三筆
    土地出售與大城鄉公所，供被告大城國中校地使用，被告並
    非無權占有等語置辯。經查系爭土地無土地買賣、耕地三七
    五租約等相關資料，因大城鄉公所檔案室民政課之資料僅存
    66年後之文件檔案資料；而重測前大城段301、302、304 地
    號土地移轉登記申請書及其附件資料，依土地登記規則第19
    條規定已逾保存期限並辦理銷燬等事實，固據大城鄉公所、
    彰化縣二林地政事務所函復在卷。
六、惟查證人丁○○具結證稱，我於49年1月到53年間任大城鄉
    長，50年時縣長開會指示每個鄉鎮都要成立初中，因財政困
    難，用募款方式籌錢，才找到原告的土地向他買，地號我忘
    了，當時有佃農，買的3筆是本件的土地，付錢情形我忘了
    ，佃農部分公所也有處理，沒辦登記，是因要登記給大城國
    中或大城鄉公所沒法決定才耽誤下來。當時買賣有買賣契約
    書，價金是原告分期到公所來收取，價金如何決定我已忘了
    ，當時買賣土地面積大約1甲，詳細我不清楚，有一位佃農
    我記得好像是吳萬子，當時有請代書陳心意辦理，原告並提
    供辦理登記資料等語；證人陳心意亦具結證稱，我從小就認
    識原告，39年就開始做代書，鄉長丁○○時曾經向原告買土
    地，劉崇周任鄉長時也買過，兩次都是我辦的，沒辦登記的
    是丁○○時買的，．．當時是買賣雙方委託我的，原告有交
    權狀，印鑑證明及辦理登記資料給我，當時系爭土地也有佃
    農吳萬子，由業主原告直接處理，佃農已經死了。第一次買
    賣時，因要登記給大城國中、大城鄉公所或縣政府沒辦法決
    定，就沒辦登記等語。證人丁○○曾任大城鄉鄉長；陳心意
    則任職代書，並從小認識原告，均無干冒偽證刑責偏袒被告
    之必要，且二人所證互核亦無不合，應屬客觀而可採信。
七、再查被告辯稱，為解決被告大城國中校地長期未辦理移轉登
    記一事，大城鄉公所曾邀集相關人員召開協調會等語。原告
    雖主張，兩次協調會的簽名好像是我的，但要看到原本才能
    確定，簽名是開會前簽的，會議紀錄內容我都不知道，也不
    實在云云。惟查證人劉歧尚已具結證稱，我於87年退休，之
    前在大城鄉公所做20幾年，協調會時我擔任財政課長，有參
    與協調會，當時原告本人有參與，會議紀錄是照原告當時發
    言的內容所記載等語無訛。本件被告雖未能提出協調會紀錄
    原本供原告確認，惟證人劉歧尚已具結證明原告親自參與，
    並依其陳述內容記載，該協調會紀錄應足以作為認定事實之
    證據。稽之上開於67年9月9日上午8時30分許，在大城鄉公
    所鄉長室召開之協調會紀錄所載，原告表示公所第一次購買
    國中田地，記得是0.9737田，當初因為沒有申請測量，大概
    二個界限為準，因此連同第二次購買的2分地，相信國中一
    定有侵占我的土地；大家都有一個觀念，是國中目前的土地
    有1甲2分地，還差8分地沒有買，既然大家都有這個觀念，
    以前二批購買的土地就以1甲2分計算吧！反正差也差不了多
    少；以前兩次都是由公所和本人談價錢，然后再和佃農談條
    件。所以這一次當然也不能例外等情。參以原告自認出具同
    意書同意坐落大城鄉○○段第301、302、303、304地號土地
    售予大城鄉公所，其產權移轉手續尚未辦妥前，由大城國中
    先行興建教室等情，有同意書為憑，堪信原告對被告大城國
    中校地之使用情形知之甚詳，且原告表示公所第一次購買國
    中田地0.9737之面積，亦核與原告主張系爭土地重測前總面
    積為9,737平方公尺（即4,144＋2,587＋3,006＝9,737）相
    符。又上開協調會紀錄所載，主席（按為當時大城鄉公所秘
    書許富男）開宗明義表示，關於本鄉國中校地登記一案，拖
    延至今已有十多年之久，此一問題一直懸而未解，不但大大
    的影響了公所的信譽，而且買賣雙方不能儘速的辦好土地移
    轉之合法手續，再任其拖延下去，將來難免會發生問題…現
    在我們最主要的問題是：以前分二批向吳先生購買的土地，
    應先克服一切困難，辦好合法之登記手續。並作成結論：以
    前公所向吳先生（即原告）分兩批購買的國中校地，以1 2
    分計算。扣除原有土地面積，即為第三次購買之校地面積。
    民眾服務站嚴主任亦表示：接著請大家討論即將購買校地的
    價格。原告則表示第一次購買國中田地，記得是0.9737田；
    記得以前兩次都是由公所和本人談價錢，然后再和佃農談條
    件。所以這一次當然也不能例外等語。足證當時雙方表示之
    意思未一致情形應係指第三次購買校地事宜，而與本件無關
    ，原告當時在場，對第一次即系爭土地買賣之事實亦未提出
    異議，則雙方對於系爭土地買賣之意思表示應已一致，原告
    主張系爭土地之買賣僅屬試行調解性質云云，顯非可採。
八、又原告於上開協調會紀錄表示公所第一次購買國中田地，為
    0.9737田，已如前述，而系爭土地重測前總面積9,737平方
    公尺（即4,144＋2,587＋3,006＝9,737），重測後總面積為
    9,609.68平方公尺（即4,081.25＋2,600.67＋2,927.76＝9,
    609.68），亦與1甲折合9,699平方公尺相當。益證彰化縣立
    大城國民中學現況及擴充校地使用計劃表所載，被告大城國
    中係於50年11月19日選定現有校地，因當時財政困難僅購1
    甲地以供設校，51月7月第1期動工興建校舍及教室，並於9
    月6日遷入新址上課等語，信而有徵。參以原告亦不否認大
    城國中之設校，並自認其弟吳俊生在大城國中任教，去年8
    月1日退休，該計劃表顯非臨訟杜撰。堪信被告所辯，原告
    已將系爭土地出售與大城鄉公所供被告大城國中校地使用之
    事實，應屬有據。
九、原告雖又主張，退步言之，系爭土地之買賣亦因大城鄉公所
    為政府機關，並無自耕能力，即係以不能之給付為契約標的
    ，依民法第246條第1項前段規定，其契約為無效云云。按私
    有農地所有權之移轉，其承受人以承受後能自耕者為限，又
    以不能之給付為契約標的者，其契約為無效，修正前土地法
    第30條及民法第246條第1項前段分別定有明文。證人丁○○
    證稱，當時沒自耕能力規定的限制云云，固屬有誤。惟證人
    陳心意已具結證稱，鄉長丁○○時曾經向原告買土地，劉崇
    周任鄉長時也買過，二次都是我辦的，劉崇周時有辦登記．
    ．．系爭土地地目是田，如要移轉登記給大城國中，要辦理
    地目變更，也是委託我辦的，辦理地目變更要向地政事務所
    申請，地政事務所會派人去看現場等語。復查原告將所有坐
    落大城鄉○○段301、302、304地號土地（重測後為東城段
    601、600、594地號）出賣與大城鄉公所，供被告大城國中
    作為校地使用，其中302、304地號土地均於68年6月30日以
    地目變更為原因，並於70年12月2日移轉登記為大城鄉公所
    所有等事實，有土地登記謄本可稽。按證人陳心意自39年起
    即從事代書工作，並曾辦理地目變更事宜，已如上述，應具
    有辦理地目變更之專業及經驗，參以內政部頒現行辦理地目
    變更注意事項之作業程序，為由地政事務所受理地目變更申
    請案件；經審查與規定相符者，除經檢附測量結果通知書，
    或市縣主管機關核發之有關文件，足以證明該地之使用狀況
    ，應免予勘查，逕行核定外，其餘應派員實地勘查之規定等
    情，證人陳心意所證尚可採信。原告主張地目變更不是向地
    政事務所申請，是由縣政府都市計畫委員會審核通過，再報
    內政部核定云云，顯有誤會。系爭土地之買賣既已委託辦理
    地目變更即非以不能之給付為標的，自非無效。原告此部分
    主張亦無可採。
十、綜上，被告所辯占有使用系爭土地係本於原告依買賣法律關
    係所交付，具有正當權源，應可採信。原告主張被告無權占
    有請求拆除地上物，返還系爭土地，為無理由，應予駁回。
    其假執行之聲請，亦失所依據，應併予駁回。
十一、本件事證已臻明確，兩造其餘攻擊及防禦方法均於判決結
      果不生影響，爰不予審究。
十二、訴訟費用負擔之依據：民事訴訟法第78條。
中　　華　　民　　國　　96　　年　　8 　　月　　21  　日
                  民事第一庭    法　官　羅培昌
以上正本係照原本作成。
如對判決上訴，應於判決送達後20日內向本院提出上訴狀。
中　　華　　民　　國　　96　　年　　8 　　月　　21  　日
                      　　　    書記官　沈淑媛
